臺灣基隆地方法院民事判決  
110年度簡上字第9號
上  訴  人  凱基商業銀行股份有限公司


法定代理人  魏寶生  
訴訟代理人  穆信堅  
            曹逸晉  
被  上訴人  謝慶勲  

            謝文斌  

            謝貴文  

            謝富貴  

            謝秋貴  

            謝秀琴  


            謝文琪  

上列當事人間代位分割遺產事件，上訴人對於民國110年1月22日
本院基隆簡易庭109年度基簡字第1396號第一審判決提起上訴，
本院第二審合議庭於110年10月4日言詞辯論終結，判決如下：
    主      文
原判決廢棄。    
被上訴人與被代位人謝慶輝公同共有如附表一所示之土地、建物
，應依附表二所示之應繼分比例分割為分別共有。
追加之訴駁回。
第一、二審訴訟費用由上訴人及被上訴人謝慶勲、謝文斌、謝貴
文、謝富貴、謝秋貴、謝秀琴、謝文琪各負擔九分之一，被上訴
人謝慶勲、謝富貴共同負擔九分之一。
    事實及理由
壹、程序方面
一、按於第二審為訴之變更或追加，非經他造同意，不得為之。
    但請求之基礎事實同一者，不在此限，此觀民事訴訟法第44
    6條第1項但書、第255條第1項第2款規定自明。本件上訴人
    於原審起訴時，係以被上訴人為被告，請求被上訴人與被代
    位人謝慶輝（下稱謝慶輝）就被繼承人謝有紅所遺如附表一
    所示之土地、建物（下稱系爭遺產）應按應繼分比例各8分
    之1分割為分別共有（原審卷第11頁、第15頁）。嗣於本院
    審理時，具狀追加被上訴人謝慶勲、謝富貴就被繼承人謝蘇
    英蘭所遺之系爭遺產辦理繼承登記後，依附表三所示之應繼
    分比例協同其他繼承人辦理分割登記，核其所為訴之追加，
    仍包括分割謝有紅遺產之基礎事實，與上開規定相符，應予
    准許。又就上訴人於本院變更之聲明即謝慶輝與被上訴人應
    依附表三「應繼分比例」欄分割系爭遺產，與原聲明相較，
    上訴人係就謝有紅（謝慶輝之父親）、謝蘇英蘭（謝慶輝之
    母親）先後死亡及謝慶輝、被上訴人謝文斌、謝貴文、謝秋
    貴、謝秀琴、謝文琪針對謝蘇英蘭之遺產拋棄繼承後，其等
    繼承人公同共有關係分割為分別共有之比例不同，僅就應繼
    分計算之不同，核屬聲明之更正，先予敘明。
二、被上訴人經合法通知均未於言詞辯論期日到場，核無民事訴
    訟法第386條所列各款情形，爰依同法第436條第2項、第385
    條第1項前段規定，准上訴人之聲請，由其一造辯論而為判
    決。
貳、實體方面　　
一、上訴人主張：上訴人係謝慶輝之債權人，對謝慶輝有新臺幣
    （下同）165,254元及利息之債權，經上訴人聲請強制執行
    未果，由本院發給債權憑證。又系爭遺產原為訴外人謝有紅
    所有，謝有紅於99年11月22日死亡後，系爭遺產應由其配偶
    謝蘇英蘭及子女即被上訴人等7人與謝慶輝共同繼承，嗣謝
    蘇英蘭於108年9月9日死亡，被上訴人謝文斌、謝貴文、謝
    秋貴、謝秀琴、謝文琪與謝慶輝針對謝蘇英蘭之遺產已拋棄
    繼承，惟被上訴人謝慶勲、謝富貴尚未就謝蘇英蘭之遺產辦
    理繼承登記，謝慶輝亦怠於行使遺產分割請求權以終止公同
    共有關係，致上訴人無法受償，上訴人為謝慶輝之債權人，
    爰依民法第242條、第1164條規定，代位謝慶輝求為命被上
    訴人謝慶勲、謝富貴應就繼承自謝蘇英蘭之系爭遺產辦理繼
    承登記後，依附表三所示之應繼分比例協同其他繼承人辦理
    分割登記，及將系爭遺產按附表三所示之應繼分比例分割為
    分別共有之判決。
二、被上訴人未於本院準備程序、言詞辯論期日到場，亦未提出
    任何書狀作何聲明或陳述。
三、原審為上訴人敗訴之判決，上訴人不服，提起上訴，並為訴
    之追加，其上訴聲明：㈠被上訴人謝慶勲、謝富貴應就繼承
    自謝蘇英蘭之系爭遺產辦理繼承登記後，依附表三所示之應
    繼分比例協同其他繼承人辦理分割登記。㈡系爭遺產應按附
    表三所示之應繼分比例分割為分別共有。
四、本院得心證之理由：
　㈠按「債務人怠於行使其權利時，債權人因保全債權，得以自
    己之名義，行使其權利。」民法第242條前段有明文規定。
    次按請求分割公同共有物之訴，訴訟標的對於全體共有人必
    須合一確定，屬固有必要共同訴訟，原應由同意分割之共有
    人起訴，並以反對分割之其他共有人全體為共同被告，當事
    人適格始無欠缺；惟債權人基於民法第242條規定，代位行
    使債務人之權利，自無再以被代位人（即債務人）為共同被
    告之餘地（臺灣高等法院暨所屬法院107年法律座談會民事
    類提案第12號研討結果參照）。再按「繼承人得隨時請求分
    割遺產。但法律另有規定或契約另有訂定者，不在此限。」
    「繼承人有數人時，在分割遺產前，各繼承人對於遺產全部
    為公同共有。」「公同共有物之分割，除法律另有規定外，
    準用關於共有物分割之規定。」「各共有人，除法令另有規
    定外，得隨時請求分割共有物，但因物之使用目的不能分割
    或契約訂有不分割之期限者，不在此限。」民法第1164條、
    第1151條、第830條第2項、第823條第1項分別定有明文。上
    訴人主張對謝慶輝有168,146元及其中165,254元自92年4月4
    日起算之約定遲延利息債權，曾多次對謝慶輝聲請強制執行
    ，但全未受償等情，業據提出本院核發之債權憑證為證（本
    院卷第21頁至第25頁），堪信屬實。又謝有紅於99年11月22
    日死亡，由上訴人代謝慶輝及被上訴人於109年9月24日辦理
    公同共有繼承登記，惟迄今尚未就系爭遺產分割為分別共有
    關係等情，有土地、建物登記第一類謄本（原審卷第23頁至
    第45頁）、基隆市地政事務所110年4月26日基地所登字第11
    00004243號函檢送辦理系爭遺產繼承登記之土地登記申請書
    、繼承系統表、財政部北區國稅局遺產稅免稅證明書節本、
    戶籍謄本等資料可憑，堪信為真實。再依謝慶輝之稅務電子
    閘門財產所得調件明細表所載內容，其名下僅有與被上訴人
    公同共有之系爭遺產，且上訴人曾多次對謝慶輝聲請強制執
    行，均執行無結果而全未受償，已如前述，堪認謝慶輝之責
    任財產，實不足以擔保其所負之債務，又被上訴人均未爭執
    系爭遺產有不能分割之情形或有不分割之約定，謝慶輝卻怠
    於請求分割遺產，以換價清償對上訴人之債務，上訴人主張
    其有代位訴請分割遺產之必要，自屬有據，應予准許。
  ㈡次按「遺產繼承人，除配偶外，依左列順序定之：直系血親
    卑親屬。」「前條所定第一順序之繼承人，以親等近者為先
    。」「同一順序之繼承人有數人時，按人數平均繼承。」「
    配偶有相互繼承遺產之權，其應繼分，依左列各款定之：
    與第一千一百三十八條所定第一順序之繼承人同為繼承時，
    其應繼分與他繼承人平均。」民法第1138條第1款、第1139
    條、第1141條前段、第1144條第1款分別有明文規定。查系
    爭遺產原為被繼承人謝有紅所有，謝有紅於99年11月22日死
    亡，由其配偶謝蘇英蘭及子女謝慶輝、被上訴人等7人共同
    繼承，有繼承系統表及戶籍謄本足憑，揆諸前開規定，謝蘇
    英蘭、謝慶輝及被上訴人之應繼分比例各為9分之1。
　㈢再按法院選擇遺產分割之方法，應具體斟酌公平原則、各繼
    承人之利害關係、遺產之性質及價格、利用價值、經濟效用
    及使用現狀、各繼承人之意願等相關因素，以為妥適之判決
    。又公同共有遺產分割自由之原則下，民法第1164條所稱之
    「得隨時請求分割」依同法第829條及第830條第1項規定觀
    之，自應解為包含請求終止公同共有關係在內，俾繼承人之
    公同共有關係歸於消滅而成為分別共有，始不致與同法第82
    9條所定之旨趣相左，庶不失繼承人得隨時請求分割遺產之
    立法本旨（最高法院93年度台上字第2609號判決意旨參照）
    。上訴人主張系爭遺產之分割方法，為由被上訴人與謝慶輝
    依應繼分比例分別共有，以利上訴人聲請強制執行，另被上
    訴人迄未提出其他分割方法，本院審酌依系爭遺產之性質、
    經濟效用，分割為分別共有，不致損及被上訴人與謝慶輝之
    利益，因謝慶輝與被上訴人謝文斌、謝貴文、謝秋貴、謝秀
    琴、謝文琪針對謝蘇英蘭之遺產已拋棄繼承，業經本院職權
    核閱108年度司繼字第693、731號拋棄繼承事件卷宗屬實，
    故認本件分割方法應由被上訴人與謝慶輝就系爭遺產依附表
    二所示之應繼分比例，分割為分別共有為適當。
  ㈣又債權人得以自己名義代位行使者，為債務人之權利而非自
    己之權利，若債務人自己並無該項權利，債權人自無代位行
    使之可言（最高法院49年台上字第175號判例參照）。謝慶
    輝針對謝蘇英蘭之遺產已拋棄繼承，已如前述，謝慶輝既非
    謝蘇英蘭之繼承人，即無請求被上訴人謝慶勲、謝富貴辦理
    繼承登記及分割遺產之權利，上訴人更無代位謝慶輝請求被
    上訴人謝慶勲、謝富貴為之的理由，且被上訴人謝慶勲、謝
    富貴並非上訴人之債務人，對上訴人自不負有以自己費用，
    就所繼承遺產辦理繼承登記之義務，上訴人依民法第242條
    、第1151條、第1164條規定，代位謝慶輝，請求被上訴人謝
    慶勲、謝富貴就謝蘇英蘭所遺系爭遺產辦理繼承登記，並按
    附表三所示應繼分比例協同其他繼承人辦理分割登記，應屬
    無據。　
五、綜上所述，上訴人主張其為謝慶輝之債權人，謝慶輝就系爭
    遺產怠於行使分割之權利，依民法第242條、第1164條規定
    ，代位謝慶輝請求被上訴人分割系爭遺產，並按附表二所示
    應繼分比例登記為分別共有，為有理由，應予准許。原審就
    上開應准許部分，為上訴人敗訴之判決，尚有未洽，上訴意
    旨指摘原判決此部分不當，求予廢棄改判，為有理由，爰由
    本院廢棄改判如主文第2項所示。至上訴人追加請求被上訴
    人謝慶勲、謝富貴就謝蘇英蘭所遺系爭遺產辦理繼承登記，
    並按附表三所示應繼分比例協同其他繼承人辦理分割登記，
    為無理由，應予駁回。
六、末按因共有物分割、經界或其他性質上類似事件涉訟，由敗
    訴當事人負擔訴訟費用顯失公平者，法院得酌量情形，命勝
    訴之當事人負擔其一部，民事訴訟法第80條之1定有明文。
    查裁判分割遺產之形成訴訟，法院決定遺產分割之方法時，
    應斟酌何種分割方法較能增進共有物之經濟效益，並兼顧全
    體繼承人之利益，以決定適當之分割方法，不受原告聲明之
    拘束，亦不因何造起訴而有不同。本件上訴人代位謝慶輝請
    求裁判分割謝有紅之遺產雖有理由，惟係為實現其對被代位
    人謝慶輝之債權，對兩造均屬有利，如由被上訴人負擔全部
    訴訟費用，顯失公平，又上訴人請求代位辦理謝蘇英蘭繼承
    登記不應准許部分，亦不影響兩造關於分割謝有紅遺產之權
    利義務，關於訴訟費用之負擔，應由兩造各按應繼分之比例
    負擔，始屬公允，爰諭知訴訟費用之負擔如主文第4項所示
    。
七、本件事證已經明確，兩造其餘之攻擊或防禦方法及所用之證
    據，經本院斟酌後，認為均不足以影響本判決之結果，爰不
    逐一論列，附此敘明。　　
八、結論：本件上訴為有理由，追加之訴為無理由，依民事訴訟
    法第436條之1第3項、第436條第2項、第385條第1項前段、
    第450條、第80條之1、第85條第1項前段，判決如主文。　
    　
中　　華　　民　　國　　110 　年　　10　　月　　25　　日
                  民事庭審判長法  官  黃梅淑 
　　　　　　　　　            法  官  林淑鳳
　　　　　　　　　            法　官　陳湘琳
以上正本係照原本作成。
本判決不得上訴。
中　　華　　民　　國　　110 　年　　10　　月　　25　　日
                              書記官　林亭如
附表一：
編號 被繼承人謝有紅遺產 面積及權利範圍 1 基隆市○○區○○段000地號土地 面積：230平方公尺 權利範圍：公同共有2分之1 2 基隆市○○區○○段00000地號土地 面積：99平方公尺 權利範圍：公同共有2分之1 3 基隆市○○區○○段00000地號土地 面積：1平方公尺 權利範圍：公同共有2分之1 4 基隆市○○區○○段00○號即門牌號碼基隆市○○區○○街000巷00號建物 面積：135.38平方公尺 權利範圍：公同共有1/1 
附表二︰
編號 繼承人姓名 應繼分比例 1 謝慶輝（即被代位人） 9分之1 2 謝慶勲 9分之1 3 謝文斌 9分之1 4 謝貴文 9分之1 5 謝富貴 9分之1 6 謝秋貴 9分之1 7 謝秀琴 9分之1 8 謝文琪 9分之1 9 謝慶勲、謝富貴  公同共有9分之1（共同繼承謝蘇英蘭之應繼分9分之1） 
附表三：
編號 繼承人姓名 應繼分比例 1 謝慶輝（即被代位人） 9分之1 2 謝慶勲 18分之3 3 謝文斌 9分之1 4 謝貴文 9分之1 5 謝富貴 18分之3 6 謝秋貴 9分之1 7 謝秀琴 9分之1 8 謝文琪 9分之1